臺灣高等法院臺中分院民事判決　99年度上字第42號
上　 訴　 人　白素貞
　　　　　　　陳泉福
共　　　　同
訴 訟 代理人　潘欣欣律師
共　　　　同
複　代 理 人　陳政麟律師
被　上 訴 人　蘇國珍
兼訴訟代理人　蘇陳欣惠
上列當事人間請求清償借款事件，上訴人對於中華民國98年12月
9日臺灣彰化地方法院98年度訴字第130號第一審判決提起上訴，
本院於100年9月13日言詞辯論終結，判決如下：
    主  文
上訴駁回。
第二審訴訟費用由上訴人負擔。
    事實及理由
壹、程序方面
一、按訴狀送達後，原告不得將原訴變更或追加他訴。但請求之
    基礎事實同一者，不在此限，民事訴訟法第255條第1項第2
    款定有明文。查本件上訴人白素貞於原審起訴時原自任為原
    告，聲明請求判決被上訴人蘇陳欣惠應給付上訴人白素貞新
    台幣（下同）490萬元借款及自訴狀繕本送達起算之法定遲
    延利息，如對其財產強制執行無效果時，由保證人被上訴人
    蘇國珍給付之。嗣訴狀送達被上訴人後，於原審民國98年7
    月2日具狀追加其夫即上訴人陳泉福為共同原告，主張依與
    被上訴人間消費借貸契約及保證契約之法律關係，而為同一
    請求（見原審卷一第205、206頁）；核其所追加之新訴與原
    訴間，乃均係源於被上訴人蘇陳欣惠因借貸、貨款及代墊款
    而積欠之消費借貸債務，並由被上訴人蘇國珍於93年8月16
    日簽立保證書，就上開消費借貸債務代負履行之保證責任所
    衍生之爭執，基礎事實同一，與前揭規定相符，應予准許。
二、又查，本件上訴人白素貞於原審98年3月4日進行第1次言詞
    辯論後，雖一度於原審審理中之98年7月6日具狀撤回其對被
    上訴人部分起訴，惟為被上訴人所不同意，依民事訴訟法第
    262條第1項但書規定，自不發生撤回該部分起訴之效力，該
    部分訴訟繫屬並未消滅，均合先敘明。
貳、實體方面
一、上訴人方面
(一)、上訴人於原審起訴主張：上訴人白素貞平日經營錦昌藥局為
    業，兼營批售生力湯、飲用水、精油等健康物品，暨經營衣
    服及蓮緣生活禮儀等事業。詎被上訴人蘇陳欣惠於90年間藉
    故接近上訴人白素貞，佯稱其為彰化縣警察局和美分局局長
    夫人，俟雙方逐漸熟識後，陸續向上訴人白素貞借錢及拿貨
    ，嗣雙方並合意將貨款轉作借款，合計負欠金額約為510萬
    元。茲將被上訴人蘇陳欣惠所欠借貸、貨款及代墊款等系爭
    債務明細說明如下：(1)90年9月24日借得140萬元，此款項係
    上訴人白素貞之父白洪淇欲供上訴人白素貞購買雙店面法拍
    屋之資金。(2)被上訴人蘇陳欣惠未依約清償前項140萬元之
    賠償金100萬元。(3)93年6至8月間代墊蓮緣生活事業分期款
    40,500元。(4)93年間陸續借款合計2,068,000元，包括：9
    3年6月10日借得90萬元，經上訴人催討，被上訴人始開立票
    號AT 0000000號、金額90萬元支票予上訴人白素貞，惟該支
    票仍未兌現；93年6月30日借得5萬元；93年8月1日借得
    24萬元；93年8月間分別借得30萬元、20萬元、10萬元；
    93年8月15日借得24萬元；93年8月代墊桂圓蛋糕禮盒3
    萬元、蓮花金8千元。(5)92至93年間貨款合計945,430元，內
    容包括：SPA機專用浴缸7,300元，生力湯6萬元，鮮
    魚、藥膏、藥布等50萬元，茶葉3萬元，羊毛被2萬元，
    衣服5萬元，枸杞精、肝藥、錄影帶等2萬元，花蓮水
    5萬元，化妝品、洗髮乳2,480元，日製哈利他命、胎盤
    膏、Keko醣等3萬元，清潔劑100箱16萬5千元，白柚8千
    元、柳丁350元，牛仔褲2千元、魚貨300元。以上金額扣
    除被上訴人已交付33萬元及陸續清償20萬元後，尚餘490萬
    元未獲清償（下稱系爭債務），上訴人陳泉福遂要求被上訴
    人蘇國珍簽立保證書（下稱系爭保證書），作為擔負系爭債
    務保證責任之證明。另上訴人白素貞就被上訴人蘇陳欣惠所
    負欠之系爭債務，業向該管檢察官提出刑事詐欺告訴，雖經
    檢察官認定屬於民事債務糾葛，而為不起訴處分確定，惟被
    上訴人蘇陳欣惠於檢察官偵查時，就上訴人上開所主張之借
    款項目、訂貨貨款等內容與金額，均已承認，並表示就未償
    還借貸、貨款、代墊款等部分皆屬消費借貸債務，願為清償
    。為此，爰本於消費借貸契約及保證契約等法律關係，提起
    本訴，並聲明求為被上訴人蘇陳欣惠應給付上訴人490萬元
    ，及自起訴狀繕本送達翌日起至清償日止，按年息百分之5
    計算之利息；如對其財產強制執行無效果時，應由被上訴人
    蘇國珍給付之之判決。並陳明願供擔保以假執行。
(二)、上訴人於本院補充陳述：
  1.查兩造間確有如附表一～三所示之債權，該等債權業經被上
    訴人於94年12月16日彰化地方法院檢察署95年度偵字第7544
    號、調偵字第380號（即94年度交查字第552號）刑事詐欺案
    件偵查庭訊中坦承，及證人林昆鋒、白植洲、江健瑛、吳碧
    雲、李豐川、薛合、蔡味等分別於鈞院或上開偵查庭中證述
    屬實，當不容被上訴人再予否認狡辯或以其他債務混淆。
  2.查被上訴人蘇欣惠於93年間除向上訴人借貸外，尚於同期間
    向訴外人陳振緯、陳錦誼、李桂花、林文雄、白素嬌、白淑
    廷等人借款，惟因經由上訴人，故被上訴人予以其清償上開
    訴外人等之款項充作清償上訴人之款項，實屬魚目混珠。
  (1)茲將上訴人白素貞、陳泉福（包含上訴人等經手證人李桂花
    、白素嬌、林文雄、白淑廷、蔡玉階貸與被上訴人部分；及
    陳振緯、陳錦誼自己貸與被上訴人部分）與被上訴人蘇陳欣
    惠間金錢往來明細臚列如下表：
  ┌──┬─────┬───────┬────────┬─────┐
  │編號│資金來源  │貸與被上訴人金│被上訴人清償情形│   未清償 │
  │    │          │額            │                │   之金額 │
  ├──┼─────┼───────┼────────┼─────┤
  │ 1  │白素貞之父│ 1,400,000    │未清償          │1,400,000 │
  ├──┼─────┼───────┼────────┼─────┤
  │ 2  │李桂花    │ 1,574,800    │93.03.04      │          │
  │    │          │              │93.03.20      │    0     │
  │    │          │              │93.04.01支票兌│          │
  │    │          │              │  現            │          │
  ├──┼─────┼───────┼────────┼─────┤
  │ 3  │林文雄    │ 2,000,000    │93.03.15      │          │
  │    │          │              │93.04.08支票兌│    0     │
  │    │          │              │  現            │          │
  ├──┼─────┼───────┼────────┼─────┤
  │ 4  │白素嬌    │ 400,000      │93.03.11支票兌現│          │
  │    │          │              │                │    0     │
  ├──┼─────┼───────┼────────┼─────┤
  │ 5  │白淑廷    │ 700,000      │93.05.07      │          │
  │    │          │              │93.05.11      │    0     │
  │    │          │              │  支票兌現      │          │
  ├──┼─────┼───────┼────────┼─────┤
  │ 6  │蔡玉階    │ 1,400,000    │90.10.02      │          │
  │    │          │              │90.10.26      │          │
  │    │          │              │90.12.03      │    0     │
  │    │          │              │90.12.24      │          │
  │    │          │              │  支票兌現      │          │
  ├──┼─────┼───────┼────────┼─────┤
  │ 7  │陳振緯    │ 4,500,000元  │94.12.15清償  │          │
  │    │          │              │  351,077       │    0     │
  │    │          │              │97.08.22清償  │          │
  │    │          │              │  3,432,000     │          │
  ├──┼─────┼───────┼────────┼─────┤
  │ 8  │陳錦誼    │ 4,515,000    │94.10.05～06 清 │          │
  │    │          │              │償2,000,000     │2,515,000 │
  │    │          │              │                │          │
  ├──┼─────┼───────┼────────┼─────┤
  │ 9  │白素貞、陳│ 2,068,000    │                │          │
  │    │泉福附表一│              │清償530,000     │2,523,930 │
  │    │          │              │                │          │
  ├──┼─────┼───────┤（330,000       │          │
  │ 10 │蓮緣生活  │ 40,500       │      ＋        │          │
  │    │期款      │              │  200,000）     │          │
  │    │          │              │                │          │
  ├──┼─────┼───────┤                │          │
  │ 11 │白素貞、陳│ 945,430      │                │          │
  │    │泉福附表二│              │                │          │
  ├──┼─────┼───────┼────────┼─────┤
  │ 12 │賠償      │ 1,000,000    │  未清償        │1,000,000 │
  ├──┼─────┼───────┼────────┼─────┤
  │    │合計      │ 20,543,730   │12,387,877      │8,155,853 │
  └──┴─────┴───────┴────────┴─────┘
  (2)上表編號2、3、4、5、6、7、8訴外人之部分，業經李桂花
     之夫黃見涼、林文雄、陳建洲、白素嬌、白素廷結證屬實
     ，及陳振緯、陳錦誼之匯款單、蔡玉階之證明書，均得證
     明該等清償款項非本案490萬元債務之清償。至編號3部分
     ，係因林文雄不認識蘇陳欣惠，乃要求上訴人陳泉福於蘇
     陳欣惠簽發之支票後背書，其始將款項貸予蘇陳欣惠，故
     上訴人於上開93年3月15日林文雄兌現之支票背書，實非被
     上訴人返還200萬元予上訴人。又訴外人陳振緯、陳錦誼貸
     予被上訴人蘇陳欣惠金錢之事實，除有匯款單可證明與本
     案債權實非同一外，陳振緯對被上訴人蘇陳欣惠之上開債
     權業經彰化地院94年度彰簡字第514號、96年度簡上第30號
     確認本票債權不存在乙案確定，被上訴人已清償陳振緯之
     款項如上表編號7之部分；而陳錦誼貸予被上訴人蘇陳欣惠
     金錢中之200萬元部分，即上表編號8部分因有設定抵押權
     及本票，已因清償而塗銷抵押權登記，益見非本案借款清
     償。
   (3)又被上訴人積欠附表三編號1之140萬元未清償之部分，上
     訴人白素貞係將其父贈與之140萬元於90年9月24日提領出
     借予被上訴人蘇陳欣惠，且該款項係直接匯入被上訴人女
     兒蘇怡華設於彰化六信之帳戶。被上訴人雖主張其以90年
     10月2日面額35萬元、90年10月26日面額15萬元、90年12
     月3日面額20萬元、90年12月24日年額70萬元等4張支票清
     償云云，然倘如蘇陳欣惠所言，上訴人請其幫忙放貸，則
     上訴人自然要賺利息，而既要賺利息，何以不到一個月或
     將近一個月即行還款，豈非賺不到利息？且上開4張支票合
     計140萬元，根本無利息之收入，顯與被上訴人所主張係上
     訴人要賺利息之情不符。再參諸證人白植洲即上訴人白素
     貞之弟於鈞院99年7月26日之證述可知，上訴人白素貞之父
     於93年2月死亡時，被上訴人蘇陳欣惠仍未還款，況上開14
     0萬元之貸款利息於白素真之父死後直至94年6、7月間仍有
     繼續繳納利息，有匯款單可稽，則倘如被上訴人所述其於
     90年間即已還清，又何需於94年間仍繼續支付利息？顯見
     被上訴人乃係東拼西湊且剛好湊出上開140萬元之4張支票
     作為清償之證，自不足採。
   (4)又被上訴人蘇陳欣惠另費心拼湊發票日分別為90.09.14、
     90.1 0.23、90.11.13、90.12.12；票面金額分別為12萬元
     、2萬元、30萬元、30萬元之4張支票，以為清償附表一編
     號4、5、7之款項；惟此4張支票與編號4、5、7之各項金額
     並不符合，且附表一編號4、5、7之借款時間均為93年8月
     間，而該4張支票均為90年間兩造尚無債務糾葛前之清償，
     與本案無關。由此亦可見被上訴人已承認上訴人對其確有
     附表一編號4、5、7之債權存在，否則其無需費心拼湊支票
     為還款之證。至上訴人陳泉福於90年間領有340萬元之補償
     金，當有資金可貸予被上訴人，且本案現金借貸之金額為
     附表一所示2,068,000元，其餘為貨款、上訴人白素貞之父
     親贈與伊之140萬元及賠償（即附表二、三），從而上訴人
     並非無資金可貸予被上訴人。從而，被上訴人提出之清償
     證明，僅有編號9、10、11為清償本件債務，其餘均為清償
     上開訴外人之借款。上表編號2、3、4、5、6、7、8訴外人
     之部分，業經李桂花之夫黃見涼、林文雄、陳建洲、白素
     嬌、白素廷結證屬實，及陳振緯、陳錦誼之匯款單、蔡玉
     階之證明書，均得證明該等清償款項非本案490萬元債務之
     清償。又訴外人陳振緯、陳錦誼貸予被上訴人蘇陳欣惠金
     錢之事實，除有匯款單可證明與本案債權實非同一外，陳
     振緯對被上訴人蘇陳欣惠之上開債權業經彰化地院94年度
     彰簡字第514號、96年度簡上第30號確認本票債權不存在乙
     案確定，被上訴人已清償陳振緯之款項如上表編號13、14
     之部分；而陳錦誼貸予被上訴人蘇陳欣惠金錢中之200萬元
     部分，即上表編號12部分因有設定抵押權及本票，已因清
     償而塗銷抵押權登記，益見非本案借款清償。從而，被上
     訴人提出之清償證明，僅有編號9、10、11為清償本件債務
     ，其餘均為清償上開訴外人之借款。
   3.被上訴人蘇陳欣惠確有積欠上訴人如附表一～三所示之款
     項，合計4,923,930元，惟請求490萬元，被上訴人蘇陳欣
     惠至今未清償，被上訴人蘇國珍並以於93年8月16日簽名之
     系爭保證字據為蘇陳欣惠擔保，系爭保證書亦經蘇國珍於
     94年12月16日偵查庭訊時詳閱過；而系爭保證書擔保之490
     萬元債權數額，無論與陳振緯之450萬元債權或陳錦誼之45
     1.5萬元債權，數額均非一致，顯非保證該等債權，且保證
     字據內之「80、100、210、80、40」等數字為被上訴人填
     入，顯係被上訴人為混淆債務而為，不具任何意義。況被
     上訴人蘇國珍於93年8月16日積欠出具之系爭保證字據時，
     被上訴人蘇陳欣惠積欠上訴人之子女之借款將近8、9百萬
     元均尚未清償，若系爭保證書係擔保該等債權者，當以擔
     保全額，何以只保證490萬元？可知系爭保證書並非擔保陳
     振緯、陳錦誼之債權。
   4.再者，彰化地方法院檢察署94年度交查字第552號詐欺案，
     於94年12月16日偵查庭應訊時，檢察事務官訊問證人蘇國
     珍、陳泉福，均問：為何告訴人（指白素貞）和被告（指
     蘇陳欣惠）之間的事，由你們二人出面簽據？陳泉福答：
     因為被告（指蘇陳欣惠）都跳票，所以要她先生保證。蘇
     國珍答：如陳泉福所言乙節。上訴人陳泉福之意係指有支
     票的借款都遭退票了，本案490萬元並沒有任何支票、本票
     ，當然要被上訴人蘇國珍作保證，否則豈非毫無保障？並
     非意指系爭保證字據為擔保退票之債權，況退票之部分上
     訴人可以由票據關係請求，實無需再有任何保證，反而本
     案490萬元債權部分因無任何支票、本票，始需保證等語。
二、被上訴人方面
(一)、被上訴人於原審則以：
  1.上訴人白素貞於93年初以650萬元為限，要求被上訴人蘇陳
    欣惠為其經手放貸以賺取利息，且為確實放貸金額，雙方並
    約定以被上訴人蘇陳欣惠所簽發如原判決附表一、二所示支
    票（附表一之支票下稱系爭支票）為據，支票不存入銀行，
    以每3個月為1期，到期換票，並以現金支付利息。惟系爭支
    票中金額100萬元、210萬元、80萬元等3張支票，合計金額
    390萬元，始為被上訴人蘇陳欣惠實際經手放貸金錢；其餘
    90萬元、40萬元等2張支票，合計金額130萬元則係先簽發支
    票，但上訴人白素貞未交付金錢。又被上訴人蘇陳欣惠為上
    訴人白素貞放貸金錢後，除簽發上開支票外，上訴人白素貞
    另要求被上訴人蘇陳欣惠再簽發商業本票及保證書各2份，
    其中1張金額450萬元、受款人為上訴人之子陳振緯，另1張
    金額200萬元、受款人為上訴人之女陳錦誼，用以擔保上開
    支票借款如期、如數清償。詎上訴人白素貞取得上開擔保性
    質之本票及保證書後，竟要求被上訴人蘇陳欣惠為其銷售貨
    品，經被上訴人蘇陳欣惠拒絕，上訴人白素貞旋於93年6月
    將系爭支票先後存入銀行，致被上訴人蘇陳欣惠在無預警下
    全部跳票，信用破產，上訴人白素貞竟更藉此強售貨物，並
    要求加倍清償700萬元，雙方無法達成清償協議，嗣於93年8
    月16日強迫被上訴人蘇陳欣惠照渠等口述，寫下系爭保證書
    內容後，再要求毫無關係之被上訴人蘇國珍具名保證，故系
    爭保證書係擔保系爭支票之清償，非謂另有他筆債務存在。
    此由上訴人故意將其中金額90萬元之支票，誤稱為80萬元外
    ，其餘金額均完全吻合乙節，亦可明瞭。
  2.再者，被上訴人蘇陳欣惠所經手之借貸款項，於94年9月間
    已清償剩200多萬元之際，上訴人白素貞竟以保證性質之200
    萬元商業本票，向原法院請求被上訴人清償，茲因該數目尚
    在經手借貸範圍內，被上訴人蘇陳欣惠隨即繳清200萬元。
    嗣上訴人白素貞於94年10月間又故技重施，以450萬元本票
    及保證書向被上訴人請求清償，並查封被上訴人蘇國珍財產
    及凍結銀行戶頭；另以相同本票、保證書及系爭保證書，向
    該管檢察官對於被上訴人提出刑事詐欺告訴，3件民刑事件
    同時進行。由於被上訴人蘇國珍當時只知450萬元本票及保
    證書，不知另有系爭保證書存在，致其於偵查時誤認系爭保
    證書即為450萬之保證書，而為不利於己之證述，然終均獲
    不起訴處分確定。至於450萬元本票債權部分，因持票人即
    上訴人之子陳振緯當庭偽稱其有匯出460萬元，致450萬元本
    票債權確定，被上訴人必須冤賠450萬元，而被上訴人已於
    97年8月20日全部清償完畢。是系爭支票雖經跳票，但事後
    業經被上訴人全部清償完畢，卻遭上訴人額外詐領400多萬
    元。從而，上訴人請求被上訴人清償借款，即無依據。
  3.至上訴人所主張被上訴人各項欠款明細，除140萬元確實有
    借且已清償完畢外，其餘欠款被上訴人均予否認。況上訴人
    以系爭保證書充當借據，分別於97年4月、97年9月、98年1
    月、98年6月間重複起訴請求被上訴人清償490萬元，加上系
    爭保證書，既無資金來源，又無借匯資料，內容所載借款日
    、還款日、立據日均為93年8月16日，足證係為擔保系爭支
    票得以清償，而非另筆借款之憑證等語，資為抗辯，爰聲明
    求為駁回上訴人於原審之請求。並陳明如受不利之判決，願
    供擔保以免為假執行。
(二)、被上訴人於本院補充抗辯：
  1.系爭保證書之保證對象即保證書所列5筆支票跳票金額490萬
    元，已因650萬元本票而清償完畢。
  (1)上訴人於本案所提告490萬元債務，係以93年8月16日所開立
    的系爭490萬元保證書為依據，故其提告的內容指明被上訴
    人蘇國珍93年8月16日向上訴人陳泉福借490萬元，言明於同
    一天93年8月16日應還款，而立書日亦為93年8月16日。而系
    爭保證書內容，是依據五張支票跳票金額（100萬元+80萬元
    +210萬元+90萬元+40萬元，共計520萬元），前三筆（100萬
    元+80萬元+210萬元，共計 390萬元）為實際經手之借款金
    額，後二筆（90萬元+40萬元，共計130萬元）未拿到借款（
    白素貞先取得這兩張支票，並未付款）。又造成跳票的原因
    是被上訴人蘇陳欣惠替白素貞經手借貸數年（年息30%），
    白素貞嫌利息利潤不高、貪心不足，另在外私自經手多樣的
    商品銷售，因彼此有借貸關係，硬要利用蘇陳欣惠強迫替其
    銷售商品，遭蘇陳欣惠多次堅定拒絕後，白素貞因而惱羞成
    怒，於93年6月間，將這五張支票在無預警之下，軋進銀行
    造成跳票，再利用蘇陳欣惠因跳票而產生恐懼之際予取予求
    ，最後在上訴人逼迫下，於93年8月16日在其自宅，照其夫
    婦口述，以先生蘇國珍名義寫下系爭490萬元保證書，保證
    歸還這五張支票的款項。490萬元保證書保證的金額，已於
    97年8月20日完全清償完畢（交由彰化地院執行處）。
  (2)又系爭保証書本質非現金借款証明，故非借據，立保證書之
    意旨是保障書面內容中所寫的五張跳票支票金額。且立書受
    益人即上訴人陳泉福於94年12月26日在彰化地檢署偵查庭向
    檢察事務官坦承保証書是保証跳票之用（指蘇陳欣惠所開給
    的支票）。又此五張跳票支票金額上訴人夫婦曾作為保証書
    之佐證資料，於94年底所控告詐欺案中曾列表提出，況本件
    訴訟案於原法院98年3月4日第1次辯論期日時，上訴人委任
    律師向法官供稱有看到這五張支票，是在白素貞那裡；足見
    ，系爭保証書所保證的就是5張跳票支票金額，目前上訴人
    白素貞尚掌握著這五張跳票支票。
  (3)又查，系爭490萬元保證書與93年3月23日所開給的二張商業
    本票（200萬元＋450萬元）計650萬元，均非實際借款，其
    功能重疊，性質相同，都是保障從白素貞之子女所匯（借）
    金額及蘇陳欣惠相對開給還款支票，都能如期如數歸還之保
    證，而今上開二張商業本票計650萬元業經法定程序由法院
    清償完畢，則上訴人利用非實際借款只當保証用的商業本票
    詐財得手之後，再次利用系爭490萬元保證書繼續詐財，但
    其先決條件乃是不承認系爭490萬元保證書所記載之五筆跳
    票金額，以便與650萬元商業本票保障功能完全切割；若切
    割不成，則系爭保證書必被650萬元商業本票所吸收，其保
    證功能完全失效，並更間接証明上訴人所提出與490萬元保
    證書有關的雜七雜八之貨款與陳年往事的借貸資金證明全是
    假的。
  (4)至系爭490萬元保證書持有人即上訴人陳泉福，其本人與這
    保證書毫無關係，蓋陳泉福歷來從未參與借貸之事，亦從未
    匯款給蘇陳欣惠（及家屬），故在彰化地院檢察署94年度交
    查字第552號詐欺案，於94年12月16日在偵查庭應訊時，檢
    察事務官訊問証人蘇國珍、陳泉福，均問：為何告訴人（指
    白素貞）和被告（指蘇陳欣惠）之間的事，由你們2人出面
    簽據？陳泉福答：因為被告（指蘇陳欣惠）都跳票，所以要
    她先生保証。蘇國珍答：如陳泉福所言。顯見陳泉福所持有
    的490萬元保証書，立書的根據就是跳票的五張支票，絕對
    不是490萬元現金借與，亦不是其夫婦虛編數十筆陳年往事
    的借貸及貨款，七湊八湊，湊成490萬元，強辯指為保証書
    保証之對象。
  2.關於上訴人主張附表一~三借款部分，補充陳述如下：
  (1)附表一所列9筆債務部分：編號1所列票號ATQ228811、面
    額90萬元支票，並非向上訴人借款而開立的，而是在93年5
    月下旬，被上訴人蘇陳欣惠聽信上訴人白素貞謊言，以為可
    以用票換票繼續借貸，乃開出新的4張面額共計400萬元之4
    張支票，欲換回實際有借到錢而即將到期的3張支票，而該
    新開的4張支票當中90萬元支票即為前揭編號1之支票；另編
    號2、3、8、9等4筆貸款，是上訴人夫婦無中生有、偽造虛
    編的假債務；至編號6蘇怡容10萬元借款早於94年9月就已清
    償完畢。又編號4、5、7等3筆計74萬元部分，固有借貸，
    但時間並非在93年8月借的，而是在兩造尚未交惡鬧翻之前
    所為，其中20萬元及24萬元等2筆借貸，是於90年9月3、4
    日匯借的，另一筆30萬元於90年9月12日借貸的；而被上訴
    人則針對上揭白素貞匯（借）3筆計74萬元而開立發票日分
    別為90.9.14、90.10. 23、90.11.13、90.12. 12，票面金
    額分別為12萬、2萬、30萬、30萬之4張還款支票（利息現金
    先交給，支票張數是應白素貞指定而開，只要總金額相符即
    可）。詎上訴人白素貞為了配合93年8月16日用脅迫手段所
    取得的490萬元保証書之時間與金額，以利詐取，而將匯借
    時間延後3年，偽稱都是93年8月間借與。
  (2)附表二所列13筆債務部分：其中部分貨品及貸款是虛編偽造
    的，部分貨品自行捏造提高貨款價格及金額，相差有百倍之
    多，被上訴人確實有收到貨品全部總金額只有31萬多元，且
    早已清償完畢，但上訴人夫婦偽詐財卻膨脹3倍，主張94萬5
    千多元，與事實不符。
  (3)附表三所列3筆債務部分：關於第1筆上訴人白素貞之父14
    0萬元部分，此筆借款早已於90年度清償完畢，經查此筆金
    額，非被上訴人蘇陳欣惠所借，而是白素貞怕其兄弟奪其父
    親財產，於90年9月間用其父親土地向花壇農會借貸得140萬
    元，並向其兄弟謊稱其父欠被上訴人蘇陳欣惠140萬元，所
    貸得之金額是要還給蘇陳欣惠的，上訴人白素貞將所貸得14
    0萬元隨即匯入被上訴人蘇陳欣惠女兒蘇怡華彰化六信戶頭
    ，蘇陳欣惠也依其要求開給4張還款支票計140萬元，早已被
    其兌領清償完畢，並無白素貞所說欠款未還之事。關於第
    2筆上訴人主張被上訴人同意未還錢之賠償100萬元部分，此
    筆是被上訴人於93年8月16日尚未被逼迫寫下490萬元（跳票
    支票）保證書之前有講過，但先決條件是上訴人夫婦不要再
    強迫一定要歸還8、9百萬元。雙方商討解決債務問題，確實
    尚未歸還之債務為390萬元，即3張跳票金額，被上訴人願增
    加100萬元補償，然為白素貞所拒絕。關於第3筆蓮緣生活
    事業頭期款40,500元部分，此頭期款早已由白素貞到家中收
    取繳納完畢，之後並按月繳納3,500元，連續繳納13萬多元
    ，且均係由白素貞收取等語。
三、原審經審酌兩造所提出之攻擊防禦方法後，認上訴人以系爭
    保證書為據，即本於消費借款契約及保證等法律關係，請求
    被上訴人蘇陳欣惠應給付上訴人490萬元，及自起訴狀繕本
    送達之翌日起至清償日止，按年息百分之5計算之利息；如
    對其財產強制執行無效果時，應由被上訴人蘇國珍給付之，
    均為無理由，應予駁回。上訴人對於原審上開判決結果聲明
    不服，提起上訴，求為：(一)原判決廢棄。(二)被上訴人蘇陳欣
    惠應給付上訴人490萬元及自起訴狀繕本送達之翌日起，至
    清償日止，按年息百分之5計算之利息；如對其財產強制執
    行無效果時，應由被上訴人蘇國珍給付之。(三)願供擔保，請
    准宣告假執行。(四)第一、二審訴訟費用由被上訴人負擔。被
    上訴人則答辯聲明：(一)上訴駁回。(二)上訴訴訟費用全由上訴
    人負擔。(三)如有不利之判決，請准免於假執行。
四、兩造不爭執之事項：
(一)、上訴人執有被上訴人蘇陳欣惠於93年8月16日所書立，並經
    被上訴人蘇國珍簽名之系爭保證書，其上記載：「陳老師
    泉福：內人（指蘇陳欣惠）所經手的錢（80、100、210、80
    、40）總共510萬元（再扣掉20）餘490萬，本人在93.8.7.
    阿蒼貸款出來，負責完全奉還，決不失言，如有差錯，絕對
    負責。保證人蘇國珍。93.8.16.」等語。
(二)、上訴人白素貞、陳泉福為夫妻關係，被上訴人蘇陳欣惠、蘇
    國珍亦為夫妻關係。
(三)、訴外人白洪淇為上訴人白素貞之父，訴外人陳振緯、陳錦誼
    為上訴人之子女。
(四)、訴外人蘇怡榮、蘇怡華為被上訴人之子女。
(五)、上訴人白素貞於90年9月24日以其父白洪淇資金140萬元匯至
    蘇怡華帳戶內。
(六)、上訴人白素貞為錦昌藥局之負責人。
(七)、被上訴人蘇國珍為前彰化縣警察局和美分局副局長。
(八)、訴外人林文雄為上訴人陳泉福之友人。
五、本件之爭點：
  (一)上訴人主張被上訴人尚欠其如附表一、二及附表三編號一、
    二、三所示之借款債務未清償，是否可採？
  (二)被上拆人蘇國珍於93.8.16.所出具之系爭保證書究為系爭支
    票之擔保？抑或其他債務之擔保？
  (二)被上訴人於出具前開保證書後，上開490萬元之債務是否已
    清償完畢？上訴人請求被上訴人清償借款490萬元，是否有
    據？
六、本院得心證之理由：
(一)、上訴人主張：被上訴人蘇陳欣惠前積欠渠等如附表一、二及
    附表三編號一、二、三所示之借款、賠償金、貨款及代墊款
    合計共510萬元，扣除已蘇陳欣惠陸續清償之20萬元，尚餘
    490 萬元迄未清償，嗣兩造協調將尚欠之貨款轉作借款，並
    由蘇國珍於93.8.16出具保證書之事實，固據其提出
    93.8.16.保證書影本、支票影本、電話錄音譯文、收據影本
    、借款明細、貨款明細等件為證。但為被上訴人所否認，並
    抗辯稱：被上訴人蘇陳欣惠所有之借貸，從來金主只有白素
    貞一人，白素貞私下與蘇陳欣惠約定由蘇陳欣惠替白素貞經
    手借貸，總金額以650萬元為限，且所有之借款，都是由蘇
    陳欣惠於借錢之前一天開支票給白素貞，雙方所有之金錢往
    來，詳如100.9.1.民事補充資料及證據書狀所附「白素貞與
    蘇陳欣惠之間實際借貸（出）與還款金額對照明細表」（本
    院卷二第97頁，下簡稱清償明細表，又被上訴人於本院前後
    多次提出明細表，其詳略互有不同，但以100.9.1.之明細表
    係最後所提出，故本院所稱之清償明細表均以該表為準）所
    載，其上已清楚列明白素貞匯出借貸之金額僅8,321,000元
    ，被上訴人還給白素貞之金額則為11,299,000元，已經多付
    了4、5 百萬元，兩造間已無任何欠款，上訴人所提出之保
    證書已包括在前開8,32 1,000元之借貸金額內，被上訴人並
    未單獨跟上訴人借93.8.16.保證書所記載之490萬元，也沒
    有收到這部分的錢，上訴人本件請求並無理由等語。
(二)、按貸與人主張借款返還請求權存在者，須就消費借貸契約之
    成立及金錢交付之事實，負舉證責任。關於金錢之交付，如
    債務人於借據上載明「茲已收到若干元」，或載明「親收足
    訖無訛」，固甚明確，而無問題（最高法院69年台上字第35
    46號判例要旨參照）。惟如借據僅載「茲向甲借款若干元」
    ，並未表明「已收到該借款」，經被告否認收到借款者，依
    最高法院69年12月2日民事庭會議決議：該借據尚不足證明
    其交付借款之事實，原告仍須就交付借款之事實負舉證責任
    。是上訴人就其主張之借貸事實，依前開說明，自應由上訴
    人就借貸之合意及金錢交付一事負舉證之責。經查，上訴人
    就本件債務，雖舉蘇國珍所出具之保證書為證，並主張伊本
    案所請求之附表一、二、三所示之490萬元，即為保證書上
    載之490萬元等語。然查：被上訴人蘇國珍固不否認93.8.16
    .之系爭保證書為其所出具，惟觀諸該保證書之內容，其上
    係記載：「內人（指蘇陳欣惠）所經手的錢總共510萬元…
    」，並非記載被上訴人蘇陳欣惠曾於何時向上訴人借貸多少
    錢或被上訴人已於何時收到各該款項，亦無任何借款之字眼
    ，與「借據」性質有別，依其文義充其量僅能證明上訴人曾
    透過被上訴人蘇陳欣惠經手510萬元，並由蘇國珍擔保於訴
    外人「阿蒼」貸款出來後負責歸還而已，無法證明蘇陳欣惠
    為上訴人經手金錢之原因關係為何。此外遍觀系爭保證書之
    全文及內容，並未記載上訴人所主張各筆借款、貨款及代墊
    款金額之明細，復無其他相類似之文義，而系爭保證書上載
    之「80萬元、100萬元、210萬元、80萬元及40萬元」等字，
    與上訴人所主張附表一、二、三之各筆借款項互核，客觀上
    亦難以認定有何關連及所謂之80萬、100萬、2 10萬、80萬
    及40萬元之數字係由何些債務結算何來，故單憑保證書之記
    載，尚不足作為上訴人與被上訴人蘇陳欣惠之間確有金錢借
    貸關係之證明。
(三)、次查，上訴人雖主張：前揭保證書上載之490萬元，係由附
    表一、二及附表三編號一、二、三所示之借款總額5,123,93
    0元，扣除尾數，剩510萬元，再扣除20萬元，後加計而來，
    且非全部係現金，有部分係貨款云云，並援引被上訴人彰化
    地檢署94年交查字第522號刑事偵查卷附於94.12.16.之偵訊
    筆錄作為被上訴人二人已坦承附表一、二債務之證明。然查
    ：上訴人就附表一所示各筆借款並未提出任何借據或匯款紀
    錄以為證明，是其單方面製作之欠款明細是否屬實已非無疑
    。況上訴人所主張附表一所示之各筆借款，總額已高達206
    萬元以上，白素貞既自承其於90年間曾將其父之土地貸款
    140萬元借給被上訴人蘇陳欣惠迄未清償，則在前債未清之
    情況下，白素貞是否有可能再陸績出借高達206萬元之借款
    予蘇陳欣惠，洵非無疑。再者，蘇陳欣惠於94.12.16.偵查
    筆錄，對附表一、二所示之金額及項目雖稱大致上是的，但
    參以蘇陳欣惠在此之前，在同日之偵查庭於檢察事務官詢問
    ：「自92年年底至94年間陸續向告訴人貸款10次總計金額
    698萬元9千元」？已答稱：「…沒有借這麼多錢，我會把原
    由再以狀紙呈」（參照94年交查字第552號卷第3頁），嗣於
    96.5.11.之偵查筆錄亦否認有向白素貞借用如附表一編號一
    、二、七所示之90萬元、5萬元及24萬元等筆之借款（參本
    院卷一第106頁反面及第107頁），足見其偵查中之供述，前
    後已有不合，上訴人又始終無法舉證證明其已於何時交付如
    附表一所示之各筆款項予蘇陳欣惠，自不能以蘇陳欣惠於偵
    查中前後不一之供述，即認上訴人主張之各筆借款債權均屬
    實在，並為上訴人有利之認定。再佐以蘇陳欣惠嗣於
    95.8.25.偵查筆錄又供稱「我們的借貸關係是有借有還，他
    的錢不會間著，一有錢就找債主借出去，並由我經手，所以
    詳細金額，我也不太確定…」（本院卷一第112頁）、另於
    96.5.11.偵訊筆錄亦坦言：「90萬元的票，是白素貞陸續把
    附表二的貨載到我那邊，故沒有結算，伊當時有向白素貞說
    我們之間的金錢糾紛尚未釐清，我不買」（95年偵字第7544
    號卷第130頁、132頁）；由蘇陳欣惠前開偵訊所述，可知蘇
    陳欣惠與白素貞二人間之金錢往來究應如何結算及借款總額
    為多少，雙方仍有爭執，並未取得共識，是蘇陳欣惠於
    94.12.16.偵查庭所謂「大致上」是對的，衡情應僅係概略
    性的回答，並非全部、絕對肯定之語氣，亦無承認全部債務
    之意思，故就個別債務是否存在，自有待上訴人提出其他之
    佐證證明。
(四)、第按，「當事人於刑事案件所為不利於己之陳述，本未可與
    民事訴訟法第二百七十九條所謂之自認同視，尚須審酌其與
    實際情形是否相符，依自由心證以取捨之依據」，又「當事
    人之一造，在別一訴訟事件所為不利於己之陳述，縱使與他
    造主張之事實相符，亦僅可為法院依自由心證認定事實之資
    料，究未可與民事訴訟法第二百七十九條所稱之自認同視」
    最高法院著有44年年台上字第988號、28年上字第2717號判
    例意旨足供參照。經查，被上訴人蘇陳欣惠於94.12.16.偵
    查庭，對附表一、二之調現明細表及支票影本雖供稱「沒有
    意見，項目及金額大至上都對」（參見本院卷一第101頁反
    面），然此部分係蘇陳欣惠於偵查中所為之陳述，其效力本
    不及蘇國珍，依刑事訴訟法之規定，其此部分之自白，尚需
    其他之佐證據以認定是否與事實相符，且唯有有其他積極之
    佐證足以證明其自白與事實相符，方得以「刑事被告之自白
    」作為有罪判決之依據。而於民事審判上，因被告於偵查中
    所為之供述或自白，係屬審判外之陳述，並非針對原告主張
    之待證事實或舉證責任之分配而來，與民事訴訟法規定之自
    認要件不符，故不生自認之效力，亦不生舉證責任轉換之問
    題。是以蘇陳欣惠於前開偵查期日縱有前開之不利於己之陳
    述，亦不能因此即謂上訴人所主張之各筆借款均屬存在，而
    仍需上訴人就各筆借款之真正及成立要件負舉證之責。
(五)、更查，上訴人主張之附表一所示各筆款項是否為借款，是否
    屬實？
  1.附表一編號一所示90萬元借款之部分：被上訴人否認有向上
    訴人白素貞借貸此筆款項，上訴人就此部分之借款，亦迄未
    能舉證證明曾於何時交付該90萬元予被上訴人蘇陳欣惠，也
    無法提出任何之匯款及收據據以證明被上訴人蘇陳欣惠確已
    收到系爭款項。雖上訴人又舉其女婿即證人林昆鋒及白淑廷
    為證。但證人林昆鋒於本院已證實：伊僅有在嫁娶當天有看
    到上訴人所準備之聘金本票90萬元（按「聘金」應係「嫁妝
    」之誤，「本票」應係「支票」之誤），但伊於當天即交還
    給岳父母（即上訴人二人），伊並不清楚兩造間之關係為何
    ，亦未看到兩造間借款之過程，另證人白淑廷亦稱蘇陳欣惠
    向白素貞借90萬元，係白素貞跟她講的，她沒有在場也沒有
    看到等語（本院卷一第164-165頁）。是以證人林昆鋒既僅
    於迎娶上訴人女兒當天，曾看過上訴人提出90萬元之支票而
    已，惟於當天即將支票歸還予上訴人，其與白淑廷又自始至
    終均未參與或目擊兩造間有何借款90萬元之事，自不能以其
    等二人之證詞作為兩造間就該90萬元有借貸關係存在之證明
    。再查，無論係90萬元之支票或本票均屬無因證券，不能證
    明原因關係之存在，依民法第四百七十四條之規定，所謂之
    消費借貸契約，又以金錢之交付作為契約成立之要件，是上
    訴人此部分之舉證既有不足，即不能以其片面之主張即率認
    兩造間就該90萬元有借貸關係之存在。
  2.附表一編號二～九之各筆款項部分：
    上訴人就此部分雖又以蘇陳欣惠係以其本人或親友急需錢週
    轉為由、或藉口台北警察大隊長要買桂圓蛋榚及其母逝為由
    ，向其調借現金或要其先替其代墊款項為由，主張兩造就各
    該借、墊款亦均有借貸之關係，並舉原證13為證。但除其中
    編號四之30萬元、編號五之20萬元、編號六之10萬元及編號
    七之24萬元借款，被上訴人蘇陳欣惠已於本院具狀承認有收
    到款項，依法應由其舉證證明已清償之外，其餘各筆款項則
    經其否認在案（參本院卷一第118頁反面答辯狀第6頁所載）
    ，至於原證13，被上訴人蘇陳欣惠已否認係其所親寫，且參
    諸原證13上載之「9月開始」、「9/7，200、400、9/8茶600
    0」及9/11該日上載之貨品名稱及金額，經核與上訴人所主
    張附表一編號四、五、六、七以外之各筆借款無一相符，是
    除蘇陳欣惠自認之編號四、五、六、七之4筆借款外，上訴
    人既無法舉證證明究於何時交付各筆借款予蘇陳欣惠或於何
    時為蘇陳欣惠墊付多少款項，亦未能提出任何匯、墊款之證
    明，被上訴人蘇陳欣惠復否認有收到各筆之借款及墊款，觀
    諸上訴人所提原證13之內容復可知：兩造間除金錢外，尚有
    貨品之往來，是在欠缺相關佐證之情況下，自不能依上訴人
    附表之片面記載，即謂兩造間就其餘各筆之款項均出於借貸
    之合意且已成立借貸之法律關係。至於編號四、五、六、七
    之4筆欠款部分，既經蘇陳欣惠承認如前，上訴人此四筆借
    款之真正自足採信。
  3.又查，白素貞對蘇陳欣惠雖有如附表一編號四、五、六、七
    所示之4筆借款債權存在，然其中關於編號六所示之10萬元
    借款款部分，蘇陳欣惠抗辯稱：已經清償完畢，並提出由陳
    錦誼出具之10萬元收據一紙為證（本院卷一第46頁）。上訴
    人就該收據之真正及係作為清償借款之用亦均無爭執（見彰
    簡第514號卷第118頁後附筆錄第4頁、本院卷一第28頁參照
    ），雖上訴人又主張該筆借款，已從系爭93.8.16.之保證書
    中予以扣除云云。但為被上訴人所否認，參諸系爭保證書上
    亦僅記載：「再扣掉20」，就此20萬元究竟係扣除何筆之借
    款則未明文提及，復查又無其他證據足以證明此10萬元已被
    扣抵，且上訴人上開主張倘若為真正，上訴人又何以於附表
    一編號六重複對蘇陳欣惠請求此部分之欠款？核上訴人前後
    所為已有矛盾不合，空言主張：此10萬元已經扣除一節，自
    難採信。從而，編號六之10萬元借款既已經蘇陳欣惠清償，
    上訴人即不得再重複求償。
  4.至於附表一編號四、五、七之3筆借款，已據被上訴人提出
    發票日各90.9.14.、90.10.23.、90.11.13.、90.12.12.，
    面額各12萬元、2萬元，30萬元及30萬元之支票影本四張證
    明已經清償完畢（本院卷一第173～174頁、卷二第58-59頁
    ），並稱：此四筆借款之時間係在90年間，非如上訴人所言
    係在93年間。上訴人雖否認之，然依被上訴人所提出之前開
    4 張支票之票面金額與編號四、五、七之3筆借款總額互核
    相符，且均已提示兌現，上訴人又無法舉證證明該3筆借貸
    係於93年間所借，或其於90年另有借款74萬元予被上訴人，
    則被上訴人抗辯該四張支票係作為清償附表一編號四、五、
    七之3筆借款，且借貸時間非在93年間，即非無據，堪足採
    信。況查，縱認上開發票日各90.9.14.、90.10.23.、90.11
    .13.及90.12.12.之四張支票尚不足為清償之證明，然被上
    訴人已一再抗辯稱：伊所有向上訴人借支之款項，均經白素
    貞以其子女及訴外人李桂花之名匯至上訴人及其子女蘇怡華
    、蘇怡榮帳戶內，總計金額共832.1萬元，而被上訴人陸續
    清償之金額則高達1129.9萬元已超出上訴人全部債權之總額
    ，故被上訴人並未積欠上訴人任何款項等語，並提出華南銀
    行匯款回條聯、清償證明、台灣彰化地方法院96年簡上字第
    30號、彰化簡易庭94年彰簡字第514號民事判決及本院97年
    上字第144號民事判決影本等件為證（原審卷一第77-114）
    。上訴人白素貞固否認之，然白素貞與蘇陳欣惠間之各筆借
    款，無論出名之借款人係以其子陳振緯或女兒陳錦誼為名或
    93.2.19.李桂花之40萬匯款，實際上均由白素貞為之，且李
    桂花、林文雄、白素嬌、白淑廷均係白素貞之金主，白素貞
    向他們借得之款項，嗣後均由其子女之名義再匯出交予蘇陳
    欣惠，被上訴人與其金主並無關連等情，已據被上訴人抗辯
    在案（本院卷一第40頁、第120頁正面），訴外人陳振緯於
    94年彰簡字第514號確認本票債權不存在一案亦自承：伊只
    有去辦理貸款，之後就將存摺、印章交給其母白素貞，借錢
    之事均由白素貞處理（見該案第122頁筆錄反面）；另陳錦
    誼於蘇怡榮訴請塗銷抵押權登記一案亦具狀陳明有關借款之
    事均由其母白素貞與蘇陳欣惠洽接處理，伊從頭至尾均未與
    蘇陳欣惠接洽，亦不清楚其事（本院97年上字第144號卷第4
    頁），可見白素貞方為實際與蘇陳欣惠為金錢借貸之人，而
    陳振緯或陳錦誼不過為名義之借款人。
  5.又查，被上訴人（含其子女在內）所有積欠上訴人（含陳振
    緯及陳錦誼在內）之借款，其清償之情形如下：
  (1)白素貞以陳振緯名義匯借之部分：按被上訴人此部分之借款
    金額，業經陳振緯與蘇陳欣惠、蘇國珍及蘇怡華三人結算後
    ，由蘇陳欣惠、蘇國珍及蘇怡華三人共同簽發面額450萬元
    之本票一紙交由陳振緯收執，並由蘇陳欣惠及蘇國珍出具保
    證書以擔保前開450萬元借款債務之清償，其後蘇陳欣惠等
    三人先後於93.4.1.清償574,800元，94.12.15.陳振緯又經
    由執行法院收取蘇國珍之存款35萬1,077元後，尚餘357萬4,
    123元未受償，此業經彰化地院94年彰簡字第514及96年簡上
    字第30號確定判決認定明確，其後陳振緯再就未受償之357
    萬4,123元聲請強制執行，而全數受償完畢，此亦經本院調
    取陳振緯聲請強制執行之彰化地院97年執字第20628號卷查
    無訛，可見關於陳振緯之部分，全部之借款金額係450萬元
    ，且已經清償而告消滅。至被上訴人於100.9.1.清償明細表
    上，雖列陳振緯之借款僅340萬6千元，但與前開確定判決認
    定結果不符，自無足採。
  (2)次查，白素貞另以陳錦誼名義匯借予蘇陳欣惠之款項共451
    萬5千元，其中200萬元有設定抵押權設定登記，此亦有陳錦
    誼於蘇怡榮訴請塗銷抵押權登記一案所提出之匯款回條聯影
    本為證（本院97年上字第144號卷第6-9頁、68-69頁），再
    加上被上訴人不爭執由李桂花直接匯款予被上訴人之40萬元
    暨陳振緯部分之450萬元，總計上訴人以其他人名義匯借與
    被上訴人之款項共計941萬5千元（451萬5千＋450萬元＋40
    萬元＝941萬5千元），除此之外，上訴人並無法提出其他借
    據或匯款之證明。而被上訴人自93.3.4.至93.5.11.止，已
    陸續於93.3.4.簽發40萬元、93.3.11.簽發40萬元、93.3.15
    .簽發100萬元、93.3.20.簽發60萬元、93.4.1.簽發之57萬
    4,800元,93.4.8.簽發100萬元之支票、93.5.7.簽發50萬元
    ，93.5.11.簽發20萬元之支票交由白素貞以為前開借款債務
    之清償，嗣經提示兌現之金額合計共467萬4,800元（參原審
    卷一第89-96頁之支票正、反面影本），加上(1)上訴人自承
    係其個人之欠款，而由蘇陳欣惠代償後，經上訴人同意作為
    清償本件借款債務之喜宴費用18萬元及白素貞向張麗櫻之借
    款，嗣由蘇陳欣惠代償後，經上訴人同意抵充系爭借款之21
    萬元（原審卷一第73-74頁及本院卷一第28頁第七行參照）
    ，(2)94年10月5、6日由蘇國珍向執行處所繳納積欠陳錦誼之
    200萬元票款（彰簡514號卷第50、51頁）及(3)陳振緯因執行
    程序受償之35萬1,077元（彰院94年執字第17139號執行蘇國
    珍台銀帳戶）及357萬4,12 3元【按被上訴人明細表上就陳
    振緯因執行受清償之部分固記載：97年1月9日35萬2,711元
    （彰院94年執字第17139號號執行蘇國珍、蘇陳欣惠95年存
    字第236號之提存擔保金）及97年8月20日343萬2千元，二者
    合計為378.4萬元，與本院認定之357萬4,123元，雖有不同
    ，惟被上訴人清償之金額係加計遲延利息及執行費用所得，
    其金額與本院認定自有不符，但因上訴人陳振緯之借款部分
    係以本金計，遲延利息、執行費均未計入，故關於被上訴人
    清償之金額亦應以本金為準】，合計共清償1,099萬元，其
    中蘇怡榮向陳錦誼借用之200萬元抵押借款，亦經本院97年
    上字第144號民事判決認定已全部清償完畢而判決陳錦誼應
    塗銷抵押權登記在案，此亦經本院調閱核符。總計，被上訴
    人（含其子女）向上訴人借款之金額為941萬5千元，其清償
    之金額則為1099萬元，核計已超過被上訴人清償之金額已超
    過借款金額達157萬5千元。據此，上訴人主張蘇陳欣惠尚未
    清償如附表一編號四、五、七所示之3筆債務一事縱為真正
    ，然被上訴人既一再抗辯其清償之金額已超過積欠上訴人之
    債務總額，並稱雙方已無任何借貸關係存在，上訴人不得再
    其請求，雖其未使用抵銷之字眼，但依其真意，已含有以超
    額清償部分予以抵銷之意，經扣除後被上訴人清償之總額仍
    高於其等積欠上訴人之借款達83萬5千元，上訴人應不得再
    向被上訴人請求此部分借款之清償。
  (3)上訴人雖又主張：蘇陳欣惠前開面額共計467萬4,800元之支
    票，係用來清償蘇陳欣惠積欠訴外人陳振緯、陳錦誼、李桂
    花、白素嬌、林文雄、白淑廷之借款，其中93年3月4日之40
    萬元、3月20日之60萬元支票及93年4月1日之57萬4,800元均
    係清償蘇陳欣惠向李桂花之欠款、93.3.11.之40萬元支票則
    係清償白素嬌之欠款、93.3.15.及93.4.8.各100萬元之支票
    則均係清償蘇陳欣惠欠林文雄之欠款、至93.5.7.簽發之50
    萬元支票及93.5.11.簽發20萬元之支票則係清償蘇陳欣惠對
    白淑廷之70萬元借款（本院卷一第49頁），故均與本案之借
    款無關，並聲請傳訊證人李桂花、林文雄、白素嬌、白淑廷
    等人為證。然被上訴人向白素貞之借款，金主從來就只有白
    素貞一人，沒有其他人，還錢也是還給白素貞，白素貞的金
    主是何人都跟伊無關，伊也沒有向這些人借過錢，已經被上
    訴人蘇陳欣惠一再抗辯在案（參本院卷二第126頁），上訴
    人除前開941萬5千元之匯借款及被上訴人自承之欠款外，亦
    無法舉證證明被上訴人與白素貞前開所舉之金主有何借貸之
    合意及金錢交付之事實存在，況以蘇陳欣惠既係向白素貞借
    錢，則白素貞究竟向何人調錢，本屬白素貞個人與其金主間
    之資金調度問題，要與被上訴人無涉。證人林文雄、黃見涼
    （李桂花之夫）及白素嬌亦一致到庭證實：渠等係與白素貞
    談借錢之事，且從未與被上訴人接觸。其中白素嬌證稱：40
    萬元係白素貞向其調借的，伊係依白素貞之指示匯入其指定
    之帳戶，後來由白素貞寄蘇陳欣惠之支票給她，支票有兌現
    等情（本院卷一第230頁），證人林文雄及其秘書陳建州亦
    到庭證稱：因林文雄與陳泉福係同學，故先後兩次借款都是
    由林泉福的太太向林文雄調現的，由林文雄指示陳建州與白
    素貞聯繫後，將錢匯給白素貞，沒有與蘇陳欣惠接觸過，白
    素貞有拿票來調現，一共調兩次錢，兩張票均已兌現，且林
    文雄從未與蘇國珍或蘇陳欣惠接觸借款之事（本院卷一第23
    1頁反面、第232頁）；證人黃見涼（李桂花之夫）證稱：林
    泉福夫婦向其借錢均由其經手，當時分好幾次借的，數額最
    少2、30萬元，數目大的有300萬元，也有借5.60萬元，均已
    還清，伊不清楚上訴人是否有轉借給別人，…未見過蘇陳欣
    惠（同上第162頁反面）；另證人白淑廷亦到庭證實：伊係
    把錢交給白素貞處理，蘇太太（指蘇陳欣惠）交兩張支票給
    我，兩張都有兌現，後來白素貞再向伊借70萬元，但未還等
    情（本院卷一第230頁），可見證人林文雄、黃見涼、白素
    嬌係因白素貞向他們調現而將錢交給白素貞或匯款至白素貞
    指定之帳戶，白淑廷亦係將錢交由白素貞處理，足證林文雄
    、李桂花、白素嬌及白淑廷等人係以白素貞為借款之對象，
    借貸關係應存在於白素貞與林文雄等人之間，至白素貞於借
    得款項後如何使用，是否轉借他人，係白素貞事後如何處理
    借款之問題，核與林文雄等人無關。此外，被上訴人為清償
    借款而簽發交付予白素貞之支票，係清償其對白素貞債務之
    用，白素貞事後是否提示兌現或交由其他之金主，係屬白素
    貞個人之事，縱白素貞將之交由其金主提示兌領，亦係履行
    其個人對金主間之債務，並不影響上訴人與林文雄等人原借
    貸關係之存在，被上訴人蘇陳欣惠及蘇國珍亦不因單純之票
    據簽發，而使得原存在於白素貞與證人林文雄等人間之借貸
    關係，轉變成為蘇陳欣惠對證人林文雄等人之借款債務。
  (4)第查，「依債務本旨，向債權人或其他有受領權人為清償，
    經其受領者，債之關係消滅。」民法第309條第1項定有明文
    。兩造既不爭執被上訴人於93.3.4.至93.5.11.所簽發，面
    額共467萬4,800元之支票係蘇陳欣惠所簽發交由白素貞以為
    借款債務清償之用，而白素貞於取得被上訴人所簽發之支票
    ，又將之分別交由其子女或林文雄、李桂花、白素嬌及白淑
    廷等人提示兌領，即已交其債權之受領權限讓與予持票人，
    故於持票人提示兌現之範圍內，蘇陳欣惠對上訴人之金錢債
    務亦生清償之效力，上訴人尚不得以提示人非其本人或其子
    女，而否認被上訴人此部分借款債務之清償。再查，前開57
    萬4,800元之支票，係蘇陳欣惠用來清償對陳振緯，另93.5.
    7.之50萬元及93.5.11.之20萬元支票係由陳錦誼提示兌領，
    此業經彰化地院簡字第514號及96年簡上字第30號認定明確
    ，並為陳振緯、蘇國珍、蘇陳欣惠及蘇怡華於該案所一致是
    認，觀之陳錦誼匯款回條聯「對方科目」項下記載之匯款人
    帳號「000000000000」與93.5.7.50萬元及93.5.11.20萬元
    支票背面提示人之帳號互核相符，可見該70萬元係陳錦誼對
    被上訴人借款中之一部分，且已經陳錦誼提示兌現，縱該70
    萬元之資金來源係由白淑廷所出，仍不影響蘇陳欣惠對陳錦
    誼所欠債務其中70萬元已清償之事實。此外，上訴人又無法
    提出其他之證據資以證明其向林文雄、李桂花、白素嬌及白
    淑廷借得70萬元已另於何時轉交或匯借予被上訴人或其子女
    蘇怡榮及蘇怡華，參諸陳振緯華南銀行彰化分行0000000000
    00號帳戶之往來明細亦足證：93.3.18.由林文雄電匯之100
    萬元，已於同日由陳振緯扣除利息後，以轉帳支出之方式，
    將其中96萬5千元匯借給蘇陳欣惠，另李桂花於93.3.24.電
    匯入帳之40萬元，亦經其於同日以ATM分三次轉帳，每筆10
    萬元，嗣於同年3月26日再以ATM轉帳10萬元之方式借款予蘇
    陳欣惠，且林文雄匯入之100萬元及李桂花之40萬元匯款事
    後均已計入陳振緯與陳欣惠、蘇國珍及蘇怡華結算之450萬
    元借款金額之中，此亦有陳振緯於彰簡514號之借貸明細及
    存摺明細足稽（見該案卷第107及112頁），再佐以白素貞於
    偵查時，於檢察官問：是否都由蘇陳欣惠找你借，你再請陳
    錦誼及陳振緯匯款給她，亦答：是的（彰化地檢95年交查第
    43號卷第106頁），足證被上訴人抗辯：上訴人向林文雄、
    李桂花、白素嬌及白淑廷之借款，已包括在上訴人以陳振緯
    、陳錦誼為名借與被上訴人（含蘇怡華、蘇怡榮）之款項之
    中，應屬可採，上訴人自不得再將林文雄、李桂花、白素嬌
    及白淑廷等人借與白素貞之款項，認作係被上訴人個人對其
    等借款，而重複向被上訴人求償。
  (5)末按，上訴人雖又援引蘇陳欣惠於95.8.25.及96.5.11.偵查
    庭已坦承：「他（指白素貞）3月匯款就是我後來退票的部
    分，我給他的錢，不包括他這些匯款」、「93年5月11日（
    含當日）前所還各筆不包括白素貞93年3月至5月間匯款（即
    訴外人陳錦誼、陳振緯之匯款）」據以主張：被上訴人所提
    出之清償明細內所還之款項，並非作為清償陳錦誼及陳振緯
    欠款之用（本院卷一第32頁、36頁、112頁）。然蘇陳欣惠
    於95.8.25.之偵查筆錄緊接著又說明：「我們之間之借貸關
    係有借有還，他（指白素貞〕的錢不會閒著，一有錢就找債
    主借出去，並由伊經手，所以詳細金額我也不太確定」「我
    之前退票後，一直找他談，但他一直都說要900萬元，我沒
    有欠他那麼多」（本院卷一第112頁正面）；於96.5.11.偵
    查筆錄檢察事務官問：如不計你93年6月到8月間跳票的金額
    ，之前你共向白素貞借了多少錢？是否皆已清償？有無該期
    間債務之清償憑證？亦隨即說明「來來去去的金錢往來，我
    記不清楚詳細數目」（本院卷一第35頁），可見蘇陳欣惠於
    偵查當時，就雙方借款總額究竟多少，因彼此意見分歧，且
    尚未清楚釐清，故一再表示詳情不清楚，自不能以其在偵查
    中之片段供述，即為其不利之認定。此外，上訴人復已具狀
    陳明：伊當時說「前面還給的錢」是指5月11日之前被兌領
    之8張支票的錢是不包括後面跳票的390萬元之意思（本院卷
    一第120頁正面），上訴人又無法舉證證明：除前述941萬5
    千元及附表一編號四、五、六、七所示之四筆借款外，兩造
    又曾於何時達成借貸之合意，且已為金錢之交付，至上訴人
    向其他金主所借之款項，除李桂花93.2.19.所匯之40萬元，
    上訴人復無法舉證證明除陳振緯及陳錦誼為名外，尚有以何
    人之名義匯、借與被上訴人多少款項，其前開之主張與事證
    既有不符，即難採信。
  (6)綜上，上訴人以他人名義匯借予被上訴人（含蘇怡華、蘇怡
    榮在內）之款項為941萬5千元，再加上附表一編號四、五、
    六、七等四筆借款共84萬元，其債權之總額為1,025萬元，
    而被上訴人清償之總額，依前所述為1,099萬元，若加上94.
    9.4.清償陳錦誼之10萬元在內，共1,109萬元，已超出上訴
    人以其子女等人為名之借款之總額，除此之外，上訴人又無
    法舉證證明曾於何時借款予被上訴人，且已為金錢之交付，
    被上訴人抗辯稱上訴人所有對其之借款，包括附表一編號四
    、五、六、七之四筆欠款在內，均已清償完畢，其債之關係
    已告消滅一節，洵屬可採，上訴人應不得再向被上訴人請求
    該4筆債務之清償。
  (六)就附表二所示之各筆款項部分：
  1.按此部分依上訴人所述，乃被上訴人蘇陳欣惠向白素貞或他
    人買貨之買賣價金而尚未給付予白素貞或由白素貞先行代墊
    而蘇陳欣惠尚未清償者，是白素貞此部分之主張縱認屬實，
    亦屬買賣價金或代墊款之性質，為單純之債務不履行，並非
    因借貸所生之欠款，被上訴人更否認有此部分之欠款，上訴
    人復未能舉證證明兩造間已於何時達成合意將此部分之貨款
    或墊款轉換為借款，則上訴人依借貸之法律關係請求被上訴
    人返還該部分之借款，已難謂為有據。
  2.第查，蘇陳欣惠於94.12.16.之偵查筆錄僅約略稱對其項目
    及金額大致上是對的，惟此偵查中之自白並不生自認之效力
    ，在無積極事證下，自難以蘇陳欣惠於偵查中唯一之供述，
    即據以認定被上訴人已承認此部分之欠款，並謂此部分之欠
    款系蘇陳欣惠係白素貞之借款債務，已如前述。再查，就附
    表二所示各項貨款之請求：
  (1)編號一之部分：按依原證八即「裴麗國際專業美容」用印之
    收據雖顯示：白素貞有買受精油40台總價80萬元、SPA機40
    萬元及浴缸7300元之情（見原審卷一第38頁），然其買受人
    係白素貞並非蘇陳欣惠，尚不足作為蘇陳欣惠有託上訴人代
    購浴缸之證明。再查，上訴人於刑事告訴狀亦同舉原證八為
    證，並以同一事由指控：蘇陳欣惠故意以阿吉夫婦要訂紅酒
    、二人共同合作SPA精油事業，向其佯稱要與其共同經營紅
    酒事業及SPA之生意，使其心動不已，而向曉草國術館之黃
    木鴻訂購精油及SPA機（見94年交查第552卷第4頁）。然上
    訴人主張之浴缸既與精油、SPA機同列在原證八之收據中，
    衡情該三項產品自同屬向「裴麗國際專業美容」所購買方符
    收據之記載，然曉草國術館即裴麗國際專業美容機構之負責
    人即訴外人黃火盛（即黃木鴻）於偵查中已證實：白素貞僅
    有向他買精油，並未提及有何買浴缸之情，且依黃木鴻名片
    亦顯示：其營業項目雖包括精油在內，並無販售浴缸之項目
    ，證人黃火盛於偵查中並證稱：白素貞向他購買的精油只有
    4、5萬元，且沒有80萬元那麼多，並否認原證八之收據係其
    所開立，並稱此收據係白素貞向他要的空白收據（同上7544
    號偵卷第82頁）；依此，可知原證八已有灌水及失真之情，
    並為上訴人片面所製作，自不採為上訴人有利之認定。況白
    素貞既無法舉證其浴缸係向何人所購買，蘇陳欣惠又如何委
    其代購？白素貞雖又舉白植洲為證，然白植洲係白素貞之弟
    ，其證詞本難採信，上訴人就此部分復無法舉出任何買賣及
    送貨之證明，自難採信。
  (2)附表二編號二、三、六、十三之部分：按蘇陳欣惠已否認此
    部分之買賣（本院卷一第39頁），至於其於偵查中之筆錄就
    附表二之各項貨品，或有部分承認者，但並非自認，且於96
    .5.11.之偵訊筆錄就附表二所示之貨品又稱：因雙方未經結
    算，伊不買，業如前述，故不能以摘取蘇陳欣惠之部分偵查
    筆錄率認蘇陳欣惠不利認定。再查，上訴人就附表編號二、
    三、六及十三所示之各項貨品始終均無法舉出任何之買賣單
    據及送貨單以為證明，所謂之生力湯、衣服數批、牛仔褲及
    魚貨、藥膏、藥布之單價、數量及出貨日期各如何亦乏相關
    之證據證明，證人江健瑛於偵查中復證實白素貞向她買漁貨
    ，與蘇陳欣惠間並無買賣關係，且不知道多少錢（本院卷一
    第103頁反面），是以與證人江健瑛為鮮魚買賣者既為白素
    貞，而非蘇陳欣惠，則蘇陳欣惠與白素貞之間是否真有買賣
    ，自非江健瑛所能知悉，是不能以江健瑛之上開證詞據為兩
    造間確有魚貨買賣之認定。況50萬元之鮮魚、藥膏及藥布，
    不在少數，蘇陳欣惠既非從事魚貨及藥布買賣之人，其當無
    向白素貞買進如此高額魚貨及藥膏、藥布之必要（見被上訴
    人99.5.25.答辯狀第7頁即本院卷一第119頁參照），上訴人
    空言附表二編號二、三、六、十三與蘇陳欣惠間有買賣關係
    且價金未付，礙難率予採信。
  (3)至於附表二編號四之部分，上訴人除未能提出買賣契約及送
    貨單以為證明外，其中茶葉之部分，復據證人白植洲於本院
    到庭證實伊送茶葉至蘇陳欣惠家是要給人家試用，如果可以
    要作生意，這是白素貞跟他講的，且當時白素貞與蘇陳欣惠
    之關係很好，衣服之事伊不清楚（本院卷一第165頁反面、
    167頁正面），是該茶葉白素貞既交待係要作試喝用，其當
    時與蘇陳欣惠又尚未交惡，則該等茶葉衡情應屬贈與之成分
    居多，證人白植洲亦不諱言：當時蘇陳欣惠畫了一個大餅，
    伊就把茶葉送給蘇陳欣惠等語（本院卷一第166頁），從而
    ，上訴人既無法證明兩造間就衣服茶葉有何買賣之合意存在
    ，茶葉又為贈與性質，自不得於事後再向蘇陳欣惠請求茶葉
    之款項。
  (4)再按，就附表二編號七、十、十二之部分，證人蔡味已到庭
    證稱係白素貞向其購買白柚很多次，且買了很多年，證人李
    豐川亦到庭證實：白素貞有跟他拿枸杞精，並說蘇陳欣惠有
    幫她賣枸杞精，至於合利他命等藥，白素貞是跟她日本的朋
    友合訂，由伊代黃勝方轉交給白素貞，不知道其他事情（本
    院卷一第160頁反面、第163頁反面），是此部分既非蘇陳欣
    惠向證人所購買，白素貞事後縱將柚子、枸杞精及合利他命
    等藥品，交由蘇陳欣惠為其販售，其原先所支付之買賣價金
    ，亦係為履行其與證人蔡味、李豐川及黃聖方等人間之買賣
    契約之義務，非關蘇陳欣惠，故不能將之作為蘇陳欣惠對其
    白素貞個人之借款，並請求蘇陳欣惠給付，至其與蘇陳欣惠
    間是否為合夥或委賣之關係，蘇陳欣惠販售所得雙方是否經
    過結算，有無餘額均屬另一法律問題，與借貸無關。
  (5)次查，就編號八及十一之部分，上訴人雖又舉證人江健瑛於
    偵查中之證詞為證，然證人江健瑛固於偵查中證稱蘇陳欣惠
    有向白素貞買清潔劑及花蓮水，但無證據資料顯示其送貨之
    數量及價金究為多少，雖上訴人又援引原證14作為蘇陳欣惠
    有向其買花蓮水及清潔劑之證據。然被上訴人已否認原證14
    之真正，且縱認原證14為真正，依其內容所載，亦僅能證明
    蘇陳欣惠有向白素貞拿清潔劑而已，無法證明有向白素貞拿
    礦泉水及其數量為何。至於清潔劑之部分，被上訴人就其所
    稱已清償一節，雖無法提出證據證明，然按之情理，上訴人
    既稱：蘇陳欣惠自92.12月起已陸續積欠其如附表二編號一
    至十號所示之價金未清，核其金額已達76萬餘元之多，於舊
    債未清且無任何憑證及擔保之情況下，白素貞又豈有可能繼
    續再販售高達16萬5千元清潔劑予蘇陳欣惠？且蘇陳欣惠倘
    確未付清清潔劑之費用，白素貞又何有可能於93年8月間再
    替蘇陳欣惠向蔡味購買白柚及柳丁，此與經驗法則亦有不合
    ，蘇陳欣惠抗辯稱其就礦泉水及清潔劑之費用均已付清，核
    非全然無據。況縱認被上訴人蘇陳欣惠確有向白素貞購買礦
    泉水5萬元及清潔劑16萬5千元，未當場未付清，其後亦未再
    支付，亦屬買賣價金是否履行之問題，上訴人復無法舉證證
    明93.8.16.保證書上載之經手款項包括此部分貨款在內，且
    被上訴人超額清償之款項157萬5千元，扣除附表一編號四、
    五、七等三筆共74萬元之借款後，仍有83萬5千元，縱再扣
    抵此部分之欠款，亦有62萬元之餘額，被上訴人抗辯：上訴
    人不得再向其請求給付一節，洵屬可採。
  (6)再查，就編號五之羊毛被及編號九之化妝品及洗髮精部分：
    證人吳碧雲雖到庭有看到蘇陳欣惠載走羊毛被（本院卷一第
    158頁），但稱不知道蘇陳欣惠有無付錢，係上訴人白素貞
    跟她說四件被子是蘇陳欣惠要的（同上第159頁）；被上訴
    人則否認有買賣之事，證人吳碧雲之證詞縱屬實，亦僅能證
    明蘇陳欣惠有載走羊毛被而已，不能證明蘇陳欣惠與白素貞
    之原因關係為何，或蘇陳欣惠尚有積欠此部分之貨款未清，
    且蘇陳欣惠若真有積欠上訴人白素貞此部分之貨款，白素貞
    又豈有可能如其所言再於附表二編號四至十三之時間內轉售
    各類物品予蘇陳欣惠，此與常情顯然不合。再查，證人薛合
    雖到庭證稱：蘇陳欣惠有向其購買洗髮精及護髮乳一組二千
    餘元，貨是白素貞隔天來拿的，但還沒有給錢（本院卷一第
    230頁反面），被上訴人蘇陳欣惠就其有向薛合買洗髮精等
    產品一事亦不爭執，據此，買賣關係既存在於證人薛合與蘇
    陳欣惠之間，則蘇陳欣惠縱尚未付錢，亦屬薛合是否向蘇陳
    欣惠請求給付價金之問題，要非上訴人白素貞所得請求，且
    白素貞既尚未給付此部分貨款予薛合，又如何向蘇陳欣惠請
    求此部分之貨款？退步言之，縱認蘇陳欣惠確有向白素貞買
    四件羊毛被，且薛合已將其請求權讓與白素貞行使（按薛合
    就上訴人白素貞以其本人名義請求此部分貨款並無異議），
    惟因此部分並非借款性質，亦無證據顯示與系爭93.8.16.上
    載之5筆欠款有關，再按被上訴人超額清償之款項扣除附表
    一編號四、五、七等三筆共74萬元之借款及礦泉水、清潔劑
    後，尚有62萬元，再扣除此部分之羊毛被20,000元及洗髮組
    之2,480元後，亦仍有59萬7,520元之餘款，被上訴人復有以
    超額部分抵付之意，被上訴人因此抗辯：被上訴人已付清所
    有貨款，上訴人不得再向其請求給付一節，亦屬可採。從而
    ，上訴人自不得再向被上訴人請求附表二所示貨款或墊款之
    清償。
  (七)附表三編號一、二、三之部分：
  1.按編號一之140萬元之借款，係由白素貞之父白洪淇向農會
    貸款後，於90.9.24.轉入被上訴人女兒蘇怡華帳戶之內，此
    已據上訴人提出之花壇鄉農會放款往來明細表為證（本院卷
    二第17頁）；並為被上訴人所不爭執。然此140萬元已經被
    上訴人簽發發票日：90.10.26.、支票號碼337087、面額15
    萬元，發票日90.11.2.、支票號碼337080號、面額35萬元，
    發票日90.12.3.、支票號碼337081號、面額20萬元，發票日
    90.1 2.24.支票號碼337077號，面額70萬元之四張支票交由
    白素貞且均提示兌現，已經被上訴人抗辯在案，並提出各該
    支票正反面影本為證（本院卷一第47-48頁，同院卷二第54
    頁）；上訴人固不否認被上訴人有交付此4張支票，但先係
    主張此4張支票係作為清償被上訴人對訴外人蔡玉階之借款
    ，惟訴外人蔡玉階當時之借款之對象係陳泉福，而非蘇陳欣
    惠，此有蔡玉階出具之證明書影本一紙為證（本院卷一第14
    8頁），故其借款與被上訴人無關。上訴人嗣雖又改稱該依
    帳號顯示，該4張支票係存入彰化十信之白淑廷帳號云云，
    然證人白淑廷已到庭證實伊與蘇陳欣惠間之金錢往來，僅有
    93年70萬元該筆，並未證稱曾於90年間借款140萬元予蘇陳
    欣惠之事，上訴人復無法提出此140萬元係蘇陳欣惠向白淑
    廷借用140萬元之匯借款憑證及資金流向證明，被上訴人亦
    始終否認有向白素貞以外之其他金主借錢，而蘇陳欣惠係向
    白素貞借款，可見借貸關係係存上訴人白素貞與蘇陳欣惠之
    間，至白素貞就該140萬元借款之資金來源，係其父向農會
    貸款所得或另向白淑廷借貸而來，係屬白素貞個人資金之分
    配及調度之問題，與被上訴人無關。上訴人雖又否認該4張
    係作為清償前開140萬元借款之用，然由前開4張支票之票款
    總額與140萬元之借款總額不僅相符，其發票日亦均在借款
    日期之後，且從借款至清償完畢前後相距約三個月，客觀上
    亦難認有何異於尋常之處，被上訴人抗辯稱該140萬元係清
    償對白素貞之系爭140萬元借款，應足採信。
  2.第按「清償期，除法律另有規定或契約另有訂定，或得依債
    之性質或其他情形決定者外，債權人得隨時請求清償，債務
    人亦得隨時為清償。」、「清償人不為前條之指定者，依左
    （下）列之規定，定其應抵充之債務：一債務已屆清償期者
    ，儘先抵充。二債務均已屆清償期或均未屆清償期者，以債
    務之擔保最少者，儘先抵充；擔保相等者，以債務人因清償
    而獲益最多者，儘先抵充；獲益相等者，以先到期之債務，
    儘先抵充。三獲益及清償期均相等者，各按比例，抵充其一
    部。」，民法第315條、第322條分別定有明文。經查：依上
    訴人所述，上訴人白素貞於90年9月24日借140萬元予被上訴
    人蘇陳欣惠，有無約定清償期不明，依上規定，被上訴人蘇
    陳欣惠自得隨時清償。復查，系爭140萬元既係蘇陳欣惠向
    白素貞所借，蘇陳欣惠復於本院主張前開面額共140萬元之4
    張支票交由白素貞以為清償該140萬元之用，則無論白素貞
    嗣後將該支票交予何人，均已將該140萬元之債權受領權讓
    與予執票人，在票據提示兌現之範圍內，蘇陳欣惠對被上訴
    人對上訴人之借款亦已生清償之效力，上訴人復無法舉證證
    明被上訴人對其另有一筆140萬元之借款未清償，縱若有之
    （上訴人無法舉證，被上訴人亦否認之），被上訴人亦已指
    定將該面額140萬元之支票抵充系爭140萬元債務之清償，上
    訴人已不得再向被上訴人請求給付。至上訴人之弟白植洲雖
    又到庭證稱伊大姐借140萬元後，蘇陳欣惠有陸續還利息，
    且直至其父於93年死亡，蘇陳欣惠均未清償該140萬元等語
    ，上訴人於本院並提出白植洲向花壇鄉農會繳息之單證，用
    以證明被上訴人尚欠該140萬元之債務未清償。然證人白植
    洲為白素貞之弟，其證詞已難期客觀中立，且其既稱金錢的
    往來都是白素貞與蘇陳欣惠在處理，事實上金額多少白素貞
    比較清楚，顯見蘇陳欣惠與白素貞間有關系爭140萬元之借
    貸，白植洲並未參與其內，且白素貞與蘇陳欣惠間之金錢往
    來，除140萬元該筆以外，從92年12月29日起至93年5月12日
    止又有多筆之款項進出，金額且高達九百餘萬元，證人白植
    洲既非借貸之當事人，其就各筆金錢之進出往來及是否清償
    ，自無法得知其情，故難以白植洲之證詞及有繳息一事，遽
    為被上訴人不利之認定。況上訴人所提出之繳息證明單，僅
    能證明白植洲有繼續繳納貸款利息之情，不能據以否認被上
    訴人有清償之實。且依一般經驗法則，被上訴人倘未清償前
    開140萬元之債務，上訴人又豈有可能於92年、93年間再以
    陳振緯、陳錦誼為名借與大筆資金予被上訴人，且未要求被
    上訴人就該140萬元設定抵押或提供擔保？上訴人空言該4張
    支票係清償蘇陳欣惠對白淑廷之借款，既乏事證證明，即無
    足取。
  3.編號二之100萬元之違約賠償金：上訴人雖又稱：被上訴人
    有答應若無法清償140萬元將賠償100萬元之違約金云云。並
    舉白植洲為證。然以140萬元之借款，約定100萬元之違約賠
    償金已近一倍之金額，兩造就此重要之事項又何以未立據為
    證？證人白植洲雖又證稱140萬元係伊交給白素貞，伊大姐
    的房子被拍賣，要標回來，伊父親就以土地貸款140萬元本
    來是要給伊大姐標回房子，後來蘇陳欣惠知道伊大姐有這筆
    錢，就跟我大姐借，蘇陳欣惠說要補利息給她，伊父親死後
    也未還，蘇陳欣惠有承認說如要標回房子錢，140萬元就會
    拿出來，讓伊姐姐湊足夠的錢，但蘇陳欣惠都不拿出來，房
    子也沒有標到，蘇陳欣惠有去找伊姐姐家說沒有標到，沒有
    關係，她要再給伊大姐100萬元，叫伊姐姐去跟得標的人談
    （本院卷一第166頁反面）；再蘇陳欣惠之所以說要提出100
    萬元，係因當時白素貞強跟她要750萬元，而蘇陳欣惠只能
    還500萬元，又因白素貞去標房子沒標到，蘇陳欣惠乃向白
    素貞說妳去跟得標的人談，多100萬跟買回來，她願出100萬
    幫她把房子買回，並要白素貞不要來鬧也不要告她，後來白
    素貞根本沒買房子，伊自無付100萬元之義務等情，已據蘇
    陳欣惠陳述明確，另證人劉永福於偵查中亦證實白素貞本來
    說要投標，後來沒有等情屬實（彰化地檢94年交查第522號
    卷第59頁），由蘇陳欣惠、證人白植洲及劉永福三人之證詞
    參酌對照，可知蘇陳欣惠向白素貞表示要拿100萬元出來，
    依其目的係讓白素貞可以多100萬元跟得標的人洽談買賣之
    事，核係作為白素貞與對方議價之籌碼，並非違約金之約定
    ，而白素貞事後既買賣未成，被上訴人蘇陳欣惠自無未給付
    該100萬元之義務，此外上訴人又無法舉證證明兩造間有何
    約定若140萬元借款未如期清償，蘇陳欣惠將負擔100萬元違
    約賠償之事，且被上訴人既已清償該140萬元之借款，上訴
    人自不能再向被上訴人請求100萬元之違約賠償金，上訴人
    此部分主張不足採信。
  4.編號三、蓮緣生活事業期款40,500元：按依卷附蓮緣福利契
    約書影本（原審卷一第35-36頁），核其內容，至多僅能證
    明被上訴人蘇陳欣惠曾參加蓮緣生活事業而已，尚無法證明
    上訴人曾為被上訴人蘇陳欣惠代繳分期款。證人即蓮緣生活
    事業有限公司董事長游志聰於偵查庭亦證實：告訴人（即白
    素貞）只有拿11個人的身分證請求辦理入會，但一直等不到
    本人來辦，程序不合，所以沒幫他們入會，於檢察事務官問
    ：所以你並沒有至告訴人藥局收費，亦證實：伊是順便到白
    素貞開的藥局問這件事，並不是去這11人的入會費（95年他
    字第447號卷第13-14頁），可見上訴人白素貞並無繳納會費
    之情，其又何能向被上訴人請求此部分之款項？上訴人此部
    分主張，亦屬無據，不應准許。
  (八)上訴人對被上訴人蘇國珍本於保證之請求是否有理由？
  1.按系爭保證書載明：「陳老師泉福：內人所經手的錢（80、
    100、210、80、40）總共510萬元（再扣掉20）餘490萬，本
    人在93.8.7.阿蒼貸款出來，負責完全奉還，決不失言，如
    有差錯，絕對負責。保證人蘇國珍。93.8.16.」，此有卷附
    系爭保證書影本附卷可參。上訴人雖主張系爭保證書為系爭
    債務之債權憑證，原由被上訴人蘇陳欣惠陸續向上訴人借款
    及訂貨等，迄今尚欠490萬元，被上訴人蘇國珍為系爭債務
    之保證人，故簽定系爭保證書予上訴人陳泉福等語。被上訴
    人則以系爭保證書係擔保五張退票之清償，故與系爭支票實
    為同一債權債務關係，非謂有另筆債務存在等語置辯。經查
    ：系爭保證書載明「內人（指被上訴人蘇陳欣惠）所經手的
    錢」字樣，而非「借貸」字樣，又未具體指明其金主或債權
    人為何人，再對照被上訴人二人在此之前之93.7.6亦曾致函
    陳泉福上載「210萬、80萬、60萬總共350萬（票）＋71萬，
    93.7.11.前先入帳150，93.8.10.前再入帳210＋71＝281，8
    月10日前再將8月的票款先入帳，然後再將票拿回…誠心解
    決問題，互相提拔，共同為未來的事業打拼」等語（見陳錦
    誼與蘇怡榮間塗銷抵押權登記事件即本院97年上字第144號
    卷第67頁），參諸證人黃見涼復已到庭證實：上訴人夫妻九
    年來，陸續向其借錢至今，金額從數十萬元至三百萬元，且
    會指定匯給別人及林文雄、白素嬌之前述證詞暨證人張麗櫻
    及王品於偵查中亦一致證實有向蘇陳欣惠調現等情互核參
    照（彰化地檢95年他字第447號卷第56頁、57頁、第65頁）
    ，益證上訴人確有向金主調現轉借被上訴人從事放貸之事實
    ，被上訴人蘇陳欣惠辯稱其為上訴人白素貞經手放貸金錢以
    賺取利息等語，自非無據。次查：系爭保證書記載被上訴人
    蘇陳欣惠經手金額為80萬元、100萬元、210萬元、80萬元、
    40萬元等5筆，均為整數，除與系爭支票中金額90萬元之支
    票金額為80萬元，稍有些許不同外，其餘金額則完全合；
    反觀上訴人所提欠款、貨款及代墊款等明細，雜亂零散，復
    以各項細目零散金額拼湊而成，顯與系爭保證書所載「整數
    」之計算方式，完全不符，難認二者具有同一性。上訴人於
    原審之訴訟代理人雖否認被上訴人所稱五張退票之存在，然
    經彰化地檢署檢察官向彰化第十信用合作社函查蘇陳欣惠之
    核對95年偵調字第380號卷內所附蘇陳欣惠退票明細足知，
    被上訴人確有如原審判決附表一所示之五張支票遭退票，並
    有退票紀錄可查（彰化地檢署95年調偵字第380號卷第20頁
    及第47頁）：系爭保證書為93年8月16日所書立，而系爭支
    票之發票日各為93年6月2日、93年6月8日、93年6月10日、
    93年6月24日、93年8月25日，由此可知系爭保證書所保證之
    債務與系爭支票發票日（清償日）極為密接，是被上訴人辯
    稱為擔保系爭支票之清償，故簽立系爭保證書，難謂虛捏。
    準此各情，被上訴人辯稱系爭支票中金額90萬元之支票實為
    80萬元，因依照上訴人白素貞誤稱為80萬元，故於系爭保證
    書誤載為80萬元，及系爭保證書係擔保系爭支票之清償，並
    以被上訴人蘇國珍擔任保證人各情，非謂被上訴人另有負欠
    上訴人490萬元，並非虛妄無據，應足採信。
  2.第按：「債之關係消滅者，其債權之擔保及其他從屬之權利
    亦同時消滅。」，民法第309條第1項、第307條分別定有明
    文。經查：上訴人以其子女及93.2.19.由李桂花直接匯出之
    借款，依前所述，經已經被上訴人全部清償完畢，揆諸前開
    規定，則其債之關係消滅，其債權之擔保及其他從屬之權利
    即系爭支票及系爭保證書之權利，亦已同時消滅。是以，上
    訴人自不得再本於已失其效力之系爭保證書，對於被上訴人
    再主張任何權利。
  (九)綜上，上訴人既無法證明渠等已交付附表一編號四、五、六
    、七以外之各筆借款予被上訴人，被上訴人前已清償之債務
    總額復已超過其負欠上訴人所有以其本人或他人名義匯借之
    債務總額，被上訴人又有以超過清償部分之金錢互為抵銷之
    意，已如前述，上訴人自不得再向被上訴人請求該4筆債務
    之清償。至附表二所示之貨款及代墊款等款項，被上訴人既
    已否認，上訴人復無法人提出相符之證據以實其說，自難採
    信，且此部分縱有買賣價金或墊款未清亦非屬借貸之性質，
    上訴人亦不得依借貸之法律關係求償。至附表三之140萬元
    借款、蓮緣生活事業期款40,500元及100萬元違約金，被上
    訴人既無給付之義務，上訴人再依被上訴人蘇國珍於93.8.
    16.出具之系爭保證書為依據，本於消費借款契約及保證等
    法律關係，請求被上訴人蘇陳欣惠應給付上訴人490萬元，
    及自起訴狀繕本送達之翌日起至清償日止，按年息百分之5
    計算之利息；如對其財產強制執行無效果時，應由被上訴人
    蘇國珍給付之，核屬無據，原審因之駁回其請求及假執行之
    聲請，洵屬正當，上訴意旨仍執前詞指摘原判決失當，求予
    將原判決廢棄改判核屬無據，其上訴為無理由，應予駁回。
  (十)本件事證已明，兩造其餘攻擊防禦方法與舉證，對本院判決
    結果不生影響，無逐一論列之必要併此敘明。
據上論結，本件上訴為無理由，依民事訴訟法第四百四十九條第
一項、第七十八條，判決如主文。
中    華    民    國   100    年    9     月    27    日
                民事第二庭    審判長法  官  邱森樟
                                    法  官  翁芳靜
                                    法  官  謝說容
以上正本係照原本作成。
上訴人得上訴。
如對本判決上訴，須於收受判決送達後20日內向本院提出上訴書
狀，其未表明上訴理由者，應於提出上訴後20日內向本院提出上
訴理由書（須按他造人數附具繕本）。
上訴時應提出委任律師為訴訟代理人之委任狀。具有民事訴訟法
第466條之1第1項但書或第2項之情形為訴訟代理人者，另應附具
律師及格證書及釋明委任人與受任人有該條項所定關係之釋明文
書影本。如委任律師提起上訴者，應一併繳納上訴審裁判費。
                                    書記官  許美惠
中    華    民    國   100    年    9     月    28    日
                                                      Ａ
(1)附表一：
   ┌──┬────┬────────┬─────┐
   │編號│日    期│ 內     容      │ 金  額   │
   ├──┼────┼────────┼─────┤
   │ 1  │93.06.10│被上訴人蘇陳欣惠│          │
   │    │        │得知上訴人為準備│ 90萬元   │
   │    │        │女兒嫁妝籌措90萬│          │
   │    │        │元，卻稱其急需現│          │
   │    │        │金先借用，並經上│          │
   │    │        │訴人催討，才開立│          │
   │    │        │票號AT0000000、 │          │
   │    │        │面額90萬元之支票│          │
   │    │        │乙張。          │          │
   ├──┼────┼────────┼─────┤
   │ 2  │93.06.30│被上訴人稱其急需│5萬元     │
   │    │        │現金            │          │
   ├──┼────┼────────┼─────┤
   │ 3  │93.08.01│被上訴人稱其以前│          │
   │    │        │任職遊覽車公司之│24萬元    │
   │    │        │司機同事需調現  │          │
   ├──┼────┼────────┼─────┤
   │ 4  │93.08   │被上訴人稱其舊識│          │
   │    │        │警察大隊長之妹秀│30萬元    │
   │    │        │美之票據到期，急│          │
   │    │        │需現金，隔日即還│          │
   │    │        │                │          │
   ├──┼────┼────────┼─────┤
   │ 5  │93.08   │被上訴人稱其以前│          │
   │    │        │任職遊覽車公司之│20萬元    │
   │    │        │司機同事需調現，│          │
   │    │        │若允借之，願為上│          │
   │    │        │訴人之女結婚時僱│          │
   │    │        │遊覽車添妝      │          │
   ├──┼────┼────────┼─────┤
   │ 6  │93.08   │被上訴人稱其子蘇│          │
   │    │        │怡榮買股票恐遭斷│10萬元    │
   │    │        │頭，急需現金    │          │
   ├──┼────┼────────┼─────┤
   │ 7  │93.08.15│被上訴人稱其急需│24萬元    │
   │    │        │現金            │          │
   │    │        │                │          │
   ├──┼────┼────────┼─────┤
   │ 8  │93.08   │被上訴人稱其舊識│3萬元     │
   │    │        │台北警察大隊張要│          │
   │    │        │買桂圓蛋糕，請上│          │
   │    │        │訴人先代定代付  │          │
   ├──┼────┼────────┼─────┤
   │ 9  │93.08   │被上訴人稱台北警│8千元     │
   │    │        │察大隊長母逝，請│          │
   │    │        │上訴人先代付蓮花│          │
   │    │        │金              │          │
   ├──┴────┴───────┬┴─────┤
   │       合         計          │2,068,000元 │
   └───────────────┴──────┘
(2)附表二：
   ┌──┬────┬───────────┬────┐
   │編號│日  期  │     內    容         │金   額 │
   ├──┼────┼───────────┼────┤
   │ 1  │92.12   │被上訴人蘇陳欣惠（下同│7,300元 │
   │    │        │）見上訴人白素貞（下同│        │
   │    │        │）購買SPA積極專用浴缸 │        │
   │    │        │，要求上訴人先代訂浴缸│        │
   │    │        │，並由上訴人之弟白植洲│        │
   │    │        │幫忙載運              │        │
   ├──┼────┼───────────┼────┤
   │ 2  │92-93.08│被上訴人訂生力湯      │6萬元   │
   │    │        │                      │        │
   ├──┼────┼───────────┼────┤
   │ 3  │92-93.08│被上訴人透過上訴人向魚│50萬元  │
   │    │        │販江健瑛訂鮮魚，要上訴│        │
   │    │        │人先付，另屢向上訴人拿│        │
   │    │        │藥膏、藥布            │        │
   ├──┼────┼───────────┼────┤
   │ 4  │93.01   │被上訴人透過向上訴人之│3萬元   │
   │    │        │弟白植洲訂購茶葉，稱選│        │
   │    │        │舉用                  │        │
   ├──┼────┼───────────┼────┤
   │ 5  │93.01   │被上訴人訂羊毛被4件   │2萬元   │
   │    │        │                      │        │
   │    │        │                      │        │
   ├──┼────┼───────────┼────┤
   │ 6  │93.02-05│被上訴人向上訴人取衣服│5萬元   │
   │    │        │數批，稱阿蒼臺中港餐廳│        │
   │    │        │酒吧開幕用            │        │
   ├──┼────┼───────────┼────┤
   │ 7  │93.04.07│被上訴人透過上訴人向李│2萬元   │
   │    │        │豐川藥師訂枸杞精，另拿│        │
   │    │        │肝藥、錄影帶          │        │
   ├──┼────┼───────────┼────┤
   │ 8  │93.05.11│被上訴人代友人向上訴人│5萬元   │
   │    │        │訂花蓮水，要求於97.07.│        │
   │    │        │30上訴人及江健瑛幫忙運│        │
   │    │        │和美分局舊宿舍        │        │
   │    │        │                      │        │
   ├──┼────┼───────────┼────┤
   │ 9  │93.05.11│被上訴人透過上訴人像薛│2,480元 │
   │    │        │合代訂化妝品及洗髮乳  │        │
   ├──┼────┼───────────┼────┤
   │ 10 │93.06.16│被上訴人透過上訴人向友│3萬元   │
   │    │        │人黃聖芳訂日本製哈利他│        │
   │    │        │命、胎盤膏、Keko醣等  │        │
   ├──┼────┼───────────┼────┤
   │ 11 │93.07.01│被上訴人向上訴人訂清潔│16萬    │
   │    │        │濟100箱，稱其要轉賣（ │5,000元 │
   │    │        │可得10箱利潤），要求上│        │
   │    │        │訴人及江健瑛幫忙載運和│        │
   │    │        │美分局舊宿舍          │        │
   ├──┼────┼───────────┼────┤
   │ 12 │93.08   │被上訴人透過上訴人向二│8,350元 │
   │    │        │水黃太太（素蓮）訂白柚│        │
   │    │        │8,000元及柳丁350元    │        │
   ├──┼────┼───────────┼────┤
   │ 13 │93.08.04│被上訴人透過上訴人訂牛│2,300元 │
   │    │        │仔褲2,000元及魚貨300元│        │
   ├──┴────┴───────────┼────┤
   │ 合           計                      │945,430 │
   └───────────────────┴────┘
(3)附表三：
   ┌──┬───────────┬──────┐
   │編號│項目/內容             │金  額      │
   │    │                      │            │
   ├──┼───────────┼──────┤
   │ 1  │90.09.24父親贈與上訴人│140萬元     │
   │    │白素貞（下同）後轉借被│            │
   │    │上訴人蘇陳新惠（下同）│            │
   ├──┼───────────┼──────┤
   │ 2  │被上訴人同意未還錢之賠│100萬元     │
   │    │償                    │            │
   ├──┼───────────┼──────┤
   │ 3  │93.06～93.08上訴人代被│40,500元    │
   │    │上訴人繳交蓮緣生活事業│            │
   │    │之期款                │            │
   └──┴───────────┴──────┘
(4)附表一～附表三之總計：
   ┌──┬───────────┬──────┐
   │    │ 項目/內容            │ 金  額     │
   │    ├───────────┼──────┤
   │    │附表一合計金額        │2,068,000元 │
   │    ├───────────┼──────┤
   │    │附表二合計金額        │945,430元   │
   │    ├───────────┼──────┤
   │    │扣除被上訴人交付33萬元│－330,000元 │
   │    ├───────────┼──────┤
   │    │加總合計              │5,123,930元 │
   │    │                      │（惟請求510 │
   │    │                      │萬元）      │
   │    ├───────────┼──────┤
   │    │扣除被上訴人陸續償還予│－200,000元 │
   │    │上訴人200萬元         │            │
   │    ├───────────┼──────┤
   │    │總計債務              │490萬元     │
   │    │                      │            │
   │    │                      │            │
   │    │                      │            │
   └──┴───────────┴──────┘